臺灣桃園地方法院民事判決　　　　　　　99年度訴字第1493號
原　　　告　　王珍瑛
兼訴訟代理人　陳文旺
複 代 理人　　彭汝瑄
上列二人共同　李家銘
訴訟代理人
被　　　告　　莊謹合即忠原汽車駕駛修護短期職業補習班
訴訟代理人　　張立業律師
複 代 理人　　王世豪律師
上列當事人間請求拆屋還地事件，本院於民國100 年8 月1 日言
詞辯論終結，判決如下：
    主  文
被告應將坐落桃園縣中壢市○○段六七地號土地上如附圖所示67
-A部分之駕訓場（面積：一百五十二平方公尺）、67-B部分之分
隔島（面積：六十平方公尺）、67-D部分之分隔島（面積：二十
九平方公尺）、67-E部分之分隔島（面積：五平方公尺）、67-F
部分之駕訓場（面積：三百四十七平方公尺）、67-G部分之駕訓
訓練構造（面積：四百六十二平方公尺）、67-H之分隔島（面積
：三十六平方公尺）拆除後，將上開A 、B 、D 、E 、F 、G 、
H 部分所占用之土地返還原告及其他共有人。
訴訟費用由被告負擔新臺幣柒萬零捌佰元，餘由被告負擔。
本判決第一項於原告以新臺幣柒佰捌拾伍萬伍仟貳佰元為被告供
擔保後，得假執行；但被告如以新臺幣貳仟參佰伍拾陸萬伍仟陸
佰元為原告預供擔保後，得免為假執行。
    事實及理由
甲、程序方面：
一、按訴狀送達後，原告不得將原訴變更或追加他訴，但擴張或
    減縮應受判決事項之聲明者，不在此限。民事訴訟法第255
    條第1 項第2 款定有明文。查本件原告起訴聲明第1 項原係
    請求：被告應將坐落桃園縣中壢市○○段67地號土地（以下
    簡稱：系爭土地）之地上物拆除後，將土地返還原告及其他
    全體土地共有人。嗣於民國100 年6 月17日具狀變更上開聲
    明第1 項為：被告應將坐落系爭土地上如附圖所示編號67-A
    、67-B、67-C、67-D、67-E、67-F、67-G、67-H、67-I部分
    之地上物拆除，並將前開占用之土地返還原告及其他全體土
    地共有人。嗣於100 年8 月1 日再變更上開聲明第1 項為：
    被告應將坐落系爭土地上如附圖所示編號67-A、67-B、67-D
    、67-E、67-F、67-G、67-H部分之地上物拆除，並將前開占
    用之土地返還原告及其他全體土地共有人。查本件原告上開
    訴之聲明之變更，係依據地政機關實測後所繪製之土地複丈
    成果圖，確認被告實際占用部分之面積與範圍後所為，應屬
    減縮其應受判決事項之聲明，揆諸前揭規定，應予准許。
二、本件被告經受合法通知，未於最後言詞辯論期日到場，核無
    民事訴訟法第386 條各款所列情形，爰依原告聲請，由其一
    造辯論而為判決。
乙、實體方面：
一、原告起訴主張：原告2 人均係系爭土地之共有人，然被告未
    經原告2 人及系爭土地其他共有人之同意，竟擅自於系爭土
    地上設置建築物及其他地上物，供作汽車駕駛補習班之營業
    使用，屬無權占有並侵害原告及其他共有人之土地所有權。
    是原告爰依民法第821 條及第767 條規定請求被告將系爭土
    地上如附圖所示編號67-A、67-B、67-D、67-E、67-F、67-G
    、67-H部分之地上物拆除，並將前開占用之土地返還原告及
    其他全體土地共有人。並聲明：(1)如主文第1 項所示。(2)願
    供擔保，請准宣告假執行。
二、被告未於最後言詞辯論期日到場，惟據其以前所提書狀及到
    庭所為之陳述，抗辯稱：
  (一)原告陳文旺乃一代書，獲悉系爭土地上共有人數眾多，產權
    混亂，擬從中圖利，多次向被告要求購買系爭土地，否則即
    搬離，甚至要脅將提起民、刑事訴訟相逼遂其目的，其索求
    之金錢從新臺幣（下同）數百萬元不斷提升至數千萬元，不
    僅與土地現價顯不相當，且在被告表示不願受伊勒索後，竟
    表示欲以訴訟解決，令被告悽惶不安。且原告陳文旺於向前
    手購買系爭土地之持分時即已知悉被告占有並使用系爭土地
    之事實，卻仍執意承受，顯為惡意買受人，其訴請返還系爭
    土地，乃有違誠實信用原則，構成權利濫用。
  (二)訴外人劉學銘因繼承而為系爭土地之共有人，並與被告於62
    年10月9 日簽訂不動產買賣契約書，依契約第4 條、第5 條
    之約定，該契約成立時，雙方約定得移轉登記時，始為所有
    權之移轉，但不影響買賣契約，即債權行為之效力。是訴外
    人劉學銘縱尚未將其系爭土地之持分辦理所有權移轉登記予
    被告，但不影響債權行為之效力，被告仍為系爭土地之買受
    人。且被告買受系爭土地之前，系爭土地即由訴外人劉學銘
    管理中，被告自62年間與訴外人劉學銘簽立買賣契約後，並
    占有系爭土地至今長達近38年之久，共有人間從無爭執，足
    見系爭土地確實存在分管契約，否則不可能由被告和平占有
    、使用長達近38年之久。是被告既已向訴外人劉學銘買受系
    爭土地，縱認被告尚未取得系爭土地之所有權，惟被告既已
    給付對價，且訴外人劉學銘復基於其為系爭土地管理人之地
    位將系爭土地交由被告占有使用，自難認被告係無權占有系
    爭土地。
  (三)並聲明：(1)原告之訴及假執行之聲請均駁回。(2)如受不利判
    決，願預供擔保請求免為假執行之宣告。
三、本件原告主張系爭土地為渠等2 人與其他共有人所分別共有
    ，而有應有部分之事實，為被告所不爭執，並有原告提出之
    土地登記第二類謄本正本1 份為證（見本院卷第9 頁至第46
    頁）；且被告確有占用系爭土地上如附圖所示編號67-A、67
    -B、67-D、67-E、67-F、67-G、67-H部分之土地，並在土地
    上設置駕訓場、分隔島、駕訓訓練構造等地上物，供作汽車
    駕駛補習班之營業使用等節，亦為被告所不爭執，並經本院
    會同桃園縣中壢地政事務所人員履勘現場勘測無訛，製有99
    年11月5 日勘驗筆錄（見本院卷第201 頁）及囑託桃園縣中
    壢地政事務所人員製成土地複丈成果圖1 份附卷可憑（見本
    院卷第229 頁、第230 頁）。是原告上開主張之事實，堪信
    為真。
四、本件首應審酌者為：(一)被告占有系爭土地是否有正當合法之
    占有權源？(二)原告提起本件訴訟有無權利濫用之情形？茲分
    述如下：
  (一)被告占有系爭土地是否有正當合法之占有權源？
    1.按各共有人對於第三人，得就共有物之全部為本於所有權
      之請求。但回復共有物之請求，僅得為共有人全體之利益
      為之。民法第821 條定有明文。次按所有人對於無權占有
      或侵奪其所有物者，得請求返還之。對於妨害其所有權者
      ，得請求除去之。同法第767 條前段、中段亦分別定有明
      文。再按以無權占有為原因，請求返還所有物之訴，被告
      對原告就其物有所有權存在之事實無爭執，而僅以非無權
      占有為抗辯者，原告於被告無權占有之事實，無舉證責任
      。被告應就其取得占有，係有正當權源之事實證明之。如
      不能證明，則應認原告之請求為有理由（最高法院72年度
      台上字第1552號、第2516號、85年度台上字第1120號判決
      意旨可資參照）。又按分別共有之各共有人，按其應有部
      分對於共有物之全部有使用收益之權，所謂應有部分，係
      指分別共有人得行使權利之比例，而非指共有物之特定部
      分，因此分別共有之各共有人，得按其應有部分之比例，
      對於共有物之全部行使權利。至於共有物未分割前，各共
      有人實際上劃定範圍使用共有物者，乃屬一種分管性質，
      與共有物之分割不同（最高法院57年台上字第2387號判例
      ）。故分管後，除經授與分管人有處分共有物之權外，共
      有物之管理人仍不能自由處分其分管部分或共有物，而應
      依民法第819 條第2 項或土地法第34條之1 之規定為之，
      否則其處分行為，不能生移轉物權之效力（最高法院17年
      上字第1179號判例參照）。又共有人固得自由讓與其應有
      部分，惟讓與應有部分時，受讓人仍按其應有部分與他共
      有人繼續共有關係，若將共有特定之一部分讓與他人，使
      受讓人就該一部分取得單獨所有權，則非民法第819 條第
      1 項所謂應有部分之處分，而為同條第2 項所謂共有物之
      處分，其讓與非得共有人全體之同意，不生效力（最高法
      院40年台上字第1479號判例參照）。
    2.查本件被告就原告為系爭土地之分別共有人之事實並無爭
      執，惟辯稱伊雖尚未取得系爭土地之所有權，然被告既已
      給付對價，且訴外人劉學銘復基於其為系爭土地管理人之
      地位將系爭土地交由被告占有使用，而被告占有系爭土地
      至今長達近38年之久，共有人間從無爭執，足見系爭土地
      確實存在分管契約，否則不可能由被告和平占有、使用長
      達近38年之久云云，並提出伊與訴外人劉學銘所簽訂之不
      動產買賣契約書影本1 份為證；惟此已為原告所否認，是
      依上揭說明，被告就其占用土地為有權占有之事實，應負
      舉證責任。被告雖聲請傳訊證人劉學銘、劉學善為證，以
      證明劉學銘與系爭土地之其他共有人間有成立分管契約。
      惟揆諸最高法院前揭判例意旨，可知縱使訴外人劉學銘與
      系爭土地之其他共有人間有分管協議之存在，若無經其他
      共有人授與分管人有處分共有物之權，訴外人劉學銘仍不
      能自由處分其分管部分或共有物，其自無法單獨依買賣契
      約將伊有使用權之系爭土地之持分讓與過戶予被告。是本
      院認證人劉學銘、劉學善已無傳訊之必要，附此敘明。
    3.又被告與訴外人劉學銘所簽訂之不動產買賣契約僅有債之
      效力，不得以之對抗契約以外之第三人，僅憑上開不動產
      買賣契約書之記載，並無法證明訴外人劉學銘出售系爭土
      地之持分予被告時曾得其他共有人之同意、或其他共有人
      曾授予訴外人劉學銘處分共有物之權利。且前開不動產買
      賣契約既僅有債之效力，而不得以之對抗契約以外之第三
      人，則前開不動產買賣契約雖非無效，但其效力僅為法律
      上所謂之「相對效力」，亦即僅能拘束契約兩造之當事人
      ，而無法對抗訴外人劉學銘以外之其他共有人。
    4.綜上，被告辯稱訴外人劉學銘與系爭土地之其他共有人間
      有分管協議之存在，伊既已向訴外人劉學銘購買系爭土地
      之持分，縱尚未辦理所有權移轉登記手續，伊仍係有權占
      用系爭土地云云，即無可採。
  (二)原告提起本件訴訟有無權利濫用之情形？
    按，權利之行使，不得違反公共利益，或以損害他人為主要
    目的。行使權利，履行義務，應依誠實及信用方法。民法第
    148 條定有明文。查，系爭土地之面積為1,150 平方公尺，
    而遭被告占用系爭土地之面積達1,059 平方公尺之多，且被
    告使用系爭土地僅供其個人營業私利所用，原告身為系爭土
    地之共有人，依共有人之權利及物上請求權之法律關係，請
    求被告將無權占有之系爭土地返還與全體共有人，係為自己
    權利之行使為主，並非以損害他人為主要目的；且本件原告
    2 人持有系爭土地應有部分之面積共約110.16平方公尺（包
    括原告王珍瑛信託部分），已接近系爭土地面積之10分之1
    ，故亦無「自己所得利益極少，而他人及國家社會所受之損
    失甚大」之情形（最高法院71年台上字第737 號判例參照）
    。從而，原告提起本件訴訟係其依法行使其應有之權利，並
    無權利濫用之情，是被告此部分抗辯，亦無可採。
五、綜上所述，本件被告既無合法占用系爭土地之正當權源，則
    原告本於民法第767 條及第821 條規定，請求被告將系爭土
    地如附圖所示67-A部分之駕訓場（面積：152 平方公尺）、
    67-B部分之分隔島（面積：60平方公尺）、67-D部分之分隔
    島（面積：29平方公尺）、67-E部分之分隔島（面積：5 平
    方公尺）、67-F部分之駕訓場（面積：347 平方公尺）、67
    -G部分之駕訓訓練構造（面積：462 平方公尺）、67-H之分
    隔島（面積：36平方公尺）拆除後，將上開A 、B 、D 、E
    、F 、G 、H 部分所占用之土地返還原告及其他共有人，為
    有理由，應予准許。
六、原告勝訴部分，兩造均陳明願供擔保，聲請宣告假執行或免
    為假執行，經核均無不合，爰分別酌定相當之擔保金額准許
    之。
七、本件訴訟費用中之土地測量費用部分原告共已繳納78,000元
    ，除其中之7,200 元係原告主張被告占用系爭土地所需鑑測
    被告實際占用系爭土地之位置及面積，而為原告為伸張其權
    利所必要支出之費用外，其餘之土地測量費用70,800元均與
    本件訴訟原告所主張之權利無關（詳見本院卷第242 頁至第
    246 頁之複丈費計算表）。是本件訴訟費用中之土地測量費
    用部分原告共已繳納78,000元，其中之7,200 元應由敗訴之
    被告負擔，其餘之70,800元應由原告負擔。至土地測量費用
    以外之其他訴訟費用則由被告負擔。
八、本件事證已臻明確，兩造間其餘攻擊及防禦方法核與本判決
    結果不生任何影響，爰不一一予以論述，附此敘明。
九、據上論結，本件原告之訴為有理由，依民事訴訟法第385 條
    第1 項、第78條、第81條第1 款、第390 條第2 項、第392
    條第2 項，判決如主文。
中    華    民    國   100    年    8     月    15    日
                      民事第二庭  法  官  高明德
以上正本係照原本作成。
如對本判決上訴，須於判決送達後 20 日內向本院提出上訴狀。
如委任律師提起上訴者，應一併繳納上訴審裁判費。
中    華    民    國   100    年    8     月    16    日
                                  書記官  崔青菁